【裁判字號】    89,台上,4550
【裁判日期】    890802
【裁判案由】    違反毒品危害防制條例
【裁判全文】
最高法院刑事判決                              八十九年度台上字第四五五○號
    上  訴  人  甲○○
                丙○○
                丁○○
                乙○○
右上訴人等因違反毒品危害防制條例案件，不服台灣高等法院中華民國八十九年五月
十七日第二審更審判決（八十八年度上重更(一)字第四五號，起訴案號：台灣桃園地方
法院檢察署八十六年度偵字第一○○、四四九、五二七、六○八、六五一、二三三三
、二三三四、二三三五號），提起上訴，本院判決如左：
    主  文
原判決關於甲○○、丙○○、丁○○、乙○○部分撤銷，發回台灣高等法院。
    理  由
本件原判決認定：(一)、上訴人丙○○、丁○○、乙○○係朋友關係，丙○○、丁○○
共同基於販賣牟利之概括犯意聯絡，自民國八十五年十一月間起，由丁○○負責聯絡
貨主，二人共同攜帶新台幣（下同）一百六十五萬元至台北市某處向不詳姓名者販入
海洛因一公斤半後，由丙○○負責販賣一公斤，丁○○負責販賣半公斤，並以楊、趙
二人所有之000000000號、000000000號呼叫器為聯絡工具，旋由
丙○○連續於高雄市○○路、普仁路口販賣海洛因九兩予綽號「東光」之不詳姓名男
子，得款八十五萬元；又在同市○○路某處分別販賣海洛因三兩及二兩予綽號「阿華
」及「大頭」之不詳姓名男子，得款四十萬元及二十五萬元；復在同市○○路、和平
路口，販賣海洛因一兩予綽號「阿興」之不詳姓名男子，得款十五萬元，及販賣與其
他不詳姓名之人，共計得款二百零五萬元；丁○○則連續販賣予其他不詳姓名者。同
年月某日起至同年十二月間某日止，楊、趙二人復在雲林縣麥寮鄉崙後村二十一號、
台北市○○路與民生東路口及台中市○○路附近，分別以六萬元、九萬元、九萬元之
毒品海洛因，販賣予雷牟利。嗣於八十六年一月六日下午，雷經桃園縣警察局龜
山分局員警向台灣桃園地方法院檢察署借提外出查證時，由雷以呼叫器聯絡丙○○
、丁○○表示需要毒品海洛因，楊、趙二人遂與雷約定於國道中山高速公路南崁交
流道附近見面交付海洛因，並由丙○○駕車搭載丁○○抵達上開約定地點後，由丁○
○將海洛因一包（驗餘淨重○‧三五公克）擲入雷所乘坐之車內，旋駕車離去，嗣
於同日下午四時三十分許，經警循線追逐於國道中山高速公路南下楊梅收費站攔截查
獲，並扣得丙○○所有供聯絡販賣毒品所用之電話簿一本及上述海洛因一包。(二)丙○
○、丁○○又共同基於販賣牟利之概括犯意聯絡，於八十五年十一月間某日，二人先
在台北市尋覓某家咖啡廳，由丁○○以000000000號呼叫器為聯絡工具，通
知基於幫助楊、趙二人販賣安非他命之概括犯意之乙○○（綽號「阿貴」），由乙○
○偕同丙○○赴基隆市某不詳店名之咖啡店，由乙○○以呼叫器通知綽號「阿發」之
翁榮發攜帶五公斤（暗語稱「五粒」一粒代表一公斤）安非他命前來與丙○○交易，
由丙○○以每公斤三十六萬元之代價向翁榮發販入安非他命五公斤；復於次日再以同
一方式及相同價格，向翁榮發販入安非他命三公斤後，連續在同年十一月間在台北市
○○○路與吉林路口浪漫人生咖啡廳、雲林縣麥寮鄉崙後村二十一號，各以每公斤四
十一萬元之價格販賣三公斤之安非他命，及價值二萬元之安非他命一次與雷；在台
北市○○○路、吉林路口，以每公斤四十二萬元之代價，分別販賣予綽號「阿東」及
「阿興」之不詳姓名者安非他命各一公斤；台北市○○路、民生東路口，販賣與綽號
「郭仔」之不詳姓名者安非他命一公斤；於台北市○○○路、敦化北路口，販賣予綽
號「民生」之不詳姓名者安非他命二公斤，所得由丙○○、丁○○對分。嗣於八十六
年一月七日下午二時四十分許，丙○○、丁○○二人經桃園縣警察局龜山分局向台灣
桃園地方法院檢察署借提外出追查販賣安非他命之上手時，楊、趙二人在台北市○○
街五十號某咖啡廳內，以呼叫器聯絡乙○○佯稱：欲透過許某向翁榮發購買安非他命
，因而查獲接得通知前來之乙○○。(三)、上訴人甲○○係台南市警察局第六分局刑事
小隊長，身為警務人員，竟基於販賣牟利之概括犯意，於八十五年十一月初某日，於
年籍不詳綽號「伍仁」之成年男子，以甲○○使用之000000000號行動電話
、000000000號呼叫器與江某聯絡後，在台南市○○路三七九號「茶匠茶藝
館」以每包重量一兩（卅七點五公克）十二萬元之代價，總計六十萬元，販賣毒品海
洛因五包予由丙○○、丁○○二人基於幫助販賣犯意所引介、受雷委託前來購買海
洛因綽號為「阿義」之不詳姓名男子，嗣於八十六年一月八日，丙○○、丁○○經桃
園縣警察局龜山分局向台灣桃園地方法院檢察署借提外出偵查販入毒品海洛因之來源
時，丙○○及丁○○二人以000000000行動電話與甲○○聯絡，佯稱已準備
一百六十萬元之價錢，欲向甲○○購買毒品海洛因，經甲○○允諾達成協議，並囑其
二人南下台南市交易，甲○○遂備妥毒品海洛因十五包，等候楊、趙二人，同日下午
九時三十分許丙○○、丁○○抵達台南市「茶匠茶藝館」後，再以呼叫器與甲○○聯
絡後，甲○○即攜帶毒品海洛因十五包（驗餘淨重五百五十九點六六公克，純度百分
之八十五點四○，純質淨重四百七十七點九五公克），駕駛向友人借來之車號：ＳＵ
－七七九九號ＢＭＷ牌自用小客車前往茶匠茶藝館準備交易時，即為事先埋伏之警員
查獲，扣得上開毒品海洛因十五包、甲○○所有之000000000號呼叫器一個
，及以李叔娥名義登記供販賣毒品海洛因使用之000000000號行動電話一支
等情。因而撤銷第一審關於丙○○、丁○○、甲○○、乙○○部分之判決，改判論處
丙○○、丁○○共同連續販賣毒品及共同連續非法販賣化學合成麻醉藥品（丁○○累
犯）罪刑；論處甲○○連續販賣毒品罪刑；論處乙○○連續幫助非法販賣化學合成麻
醉藥品罪刑，固非無見。
惟查：(一)、被告之自白及共同被告不利於己之供述不得作為有罪判決之唯一證據，仍
應調查其他必要之證據，以察其是否與事實相符，刑事訴訟法第一百五十六條第二項
定有明文。故若無其他補強證據足以擔保其自白或共同被告不利於己之供述與事實相
符，該自白及供述仍非刑事訴訟法上得據之為認定被告犯罪之唯一證據，當不得單憑
此而為被告不利之認定。原判決認定上訴人丙○○、丁○○有共同販賣安非他命予綽
號「阿東」、「阿興」、「郭仔」、「民生」等人；丙○○、丁○○共同販入一公斤
半海洛因後，丙○○再售予綽號「東光」、「阿華」、「大頭」、「阿興」及其他不
詳姓名之人，丁○○則售該海洛因予不詳姓名者；丙○○、丁○○共同販賣九萬元、
九萬元之海洛因予雷；甲○○透過綽號「伍仁」者，出售五兩海洛因予綽號「阿義
」者（受雷之委託購買），均僅憑丙○○、丁○○警訊或偵查中之自白及雷不利
於丙○○、丁○○之供述、丙○○、丁○○不利甲○○之供述為其唯一證據，而未調
查是否有補強證據足以證明該自白及供述與事實相符，即遽為不利上訴人丙○○、丁
○○、甲○○之認定，顯有可議。(二)、麻醉藥品限供醫藥及科學之需用，不得非法輸
入、製造、運輸、販賣、持有、施打或吸用，麻醉藥品管理條例第十三條有明文規定
。故該條例第十三條之一第二項第一款之非法販賣化學合成麻醉藥品類及其製劑罪，
須以「非法」販賣為其構成要件，並非凡販賣行為即須科以該項罪責。原判決論處上
訴人丙○○、丁○○非法販賣化學合成麻醉藥品罪刑及論處上訴人乙○○幫助非法販
賣化學合成麻醉藥品罪刑，惟於事實欄二之(二)並未記載上訴人等係「非法」販賣，自
有未合。(三)、原判決認丙○○、丁○○於八十六年一月六日下午在高速公路南崁交流
道附近，由其駕駛之小客車內擲入一包淨重○‧三五公克之海洛因至電之車內之犯
行，係犯販賣毒品罪。然查原判決事實欄二之(一)並未明確認定、記載二人係基於販賣
之犯意而交付海洛因，致其理由之說明失其依據，難謂適法。(四)、甲○○於八十六年
一月八日被警查獲之十五包海洛因是否係基於販賣之意圖而販入，或係因其他原因持
有，因丙○○、趙先彬表示要買後方起意販賣，攸關其販賣犯行係既遂或未遂，原判
決於事實欄未予認定記載，尚有未當。(五)、桃園縣警察局龜山分局於八十六年一月八
日在台南市「茶匠茶藝館」附近查獲之十五包海洛因，除一包係在甲○○之車內查獲
外，另十四包係在數百公尺外騎樓下查獲，已據該分局警員黃子龍、李清欽證述在卷
（見第一審卷(一)第一六六頁背面、第二二七頁，卷(二)第一八六頁），甲○○又否認該
十四包毒品為其所有，原判決未說明憑以認定該毒品為甲○○所有之證據與理由，遽
認為甲○○所有，有理由不備之違法。(六)、原判決以上訴人乙○○警訊中之自白，作
為認定許某犯罪證據之一。但查乙○○辯稱在警局遭刑求而為不實之自白等語（見偵
字第五二七號卷第三十三頁背面，原審上重更(一)字卷第三四四頁）。原審未調查其是
否曾遭刑求，又未說明其所稱被警刑求云云，何以不足採，亦有違誤。(七)、依原判決
事實欄之記載，丙○○、丁○○二人販賣毒品之所得共為二百二十九萬元，原判決何
以僅就其中之二百十一萬元諭知沒收，未說明其理由，自嫌理由欠備。(八)、原判決主
文欄第五項諭知沒收之行動電話機為0000000號，呼叫器為00000000
號，與理由欄庚所載之該行動電話號碼000000000號及呼叫器號碼0000
00000號，不盡相符，已有疏誤。又該行動電話原判決事實欄記載以李叔娥名義
登記，則究竟是否為甲○○所有，原審未為調查審認，率予宣告沒收，亦有未洽。(九)
、原判決以丙○○警訊中之供述，作為認定其於「八十五年十一月間某日」向翁榮發
販入三公斤安非他命之證據之一；並以丁○○警訊中之供述，據為認定丙○○、丁○
○在「雲林縣麥寮鄉」販賣二萬元之安非他命予雷之證據之一。但查丙○○於警訊
時係稱於「八十五年十二月間」購入該三公斤安非他命等語（見偵字第四四九頁第四
頁）；丁○○於警訊時係稱於八十五年十二月二十九日在「台中市○○路○○道」附
近售二萬元之安非他命予雷等語（見偵字第四四九號卷第十頁）。足見原判決事實
之認定與所引之證據資料不盡相符，有判決理由矛盾之違法。(十)、原判決事實欄三部
分記載丙○○、丁○○基於「幫助販賣」之犯意，引介綽號「阿義」者向甲○○購買
六十萬元海洛因等情，惟理由欄戊卻說明趙、楊二人此部分犯行係犯「販賣」毒品罪
，而非犯「幫助販賣」毒品罪，有理由矛盾之違誤。上訴意旨指摘原判決上開部分違
背法令，尚非全無理由，應認仍有發回更審之原因。
據上論結，應依刑事訴訟法第三百九十七條、第四百零一條，判決如主文。
中      華      民      國    八十九    年      八      月      二      日
                              最高法院刑事第九庭
                                  審判長法官  張  信  雄
                                        法官  賴  忠  星
                                        法官  張  清  埤
                                        法官  洪  清  江
                                        法官  吳  昆  仁
      右正本證明與原本無異
                                              書  記  官
中      華      民      國    八十九    年      八      月      七      日


司法院資訊處製作；財團法人民間司法改革基金會備份。
